臺灣臺中地方法院民事判決　93年度訴字第1733號
原　　　告　甲○○
被　　　告　丙○○
訴訟代理人　乙○○
被　　　告　丁○○
訴訟代理人　蘇顯讀律師
當事人間分割共有物事件，本院於民國94年10月4日言詞辯論終
結，判決如下：
    主    文
兩造共有坐落臺中縣烏日鄉○○○段三四一之二號、地目道、面
積壹佰壹拾平方公尺土地，及同段三四一之三號、地目建、面
積柒拾捌平方公尺土地，應予合併分割為如附圖一所示，即附圖
一編號Ａ１部分、面積壹拾捌平方公尺及編號Ｂ１部分，面積肆
平方公尺，由被告丁○○取得；編號Ａ２部分、面積伍拾壹平方
公尺及編號Ｂ２部分、面積伍拾伍平方公尺，由原告取得；編號
Ａ３部分、面積肆拾肆平方公尺及編號Ｂ３部分、面積壹拾玖平
方公尺，由被告丙○○取得。
原告應補償被告丙○○新臺幣玖萬壹仟元；被告丁○○應補償被
告丙○○新臺幣壹拾貳萬柒仟肆佰元。
訴訟費用由被告丙○○負擔九十分之四十一、被告丁○○負擔九
十分之四，餘由原告負擔。
    事實及理由
一、原告起訴主張：坐落臺中縣烏日鄉○○○段341之2號、地目
    道、面積113平方公尺土地（以下簡稱系爭341之2地號土地
    ），及同地段341之3號、地目建、面積78平方公尺土地（以
    下簡稱系爭341之3地號土地），為兩造所共有。應有部分分
    別為：原告為1/2、被告丙○○為41/90、被告丁○○為4/90
    。兩造就該2筆土地既無不分割之協議，亦無因物之使用目
    的而不能分割之情事，惟屢經協商，均無法達成分割之協議
    ，為此依據民法第823條第1項及第824條第2項規定，請求准
    予分割該2筆土地。至於分割方法，原告主張依臺中縣大里
    地政事務所民國93年10月25日複丈成果圖（即附圖2）所示
    分割方法，分割系爭2筆土地，即編號341-2A、面積5平方公
    尺及編號341-3A、面積3平方公尺土地由被告丁○○取得；
    編號341-2B、面積57平方公尺及編號341-3B、面積39平方公
    尺土地，由原告取得；編號341-2C、面積51平方公尺及編號
    341- 3C、面積36平方公尺土地，由被告丙○○取得。
二、被告丁○○主張：系爭2筆土地應依據臺中縣大里地政事務
    所於93年12月24日鑑測後繪製之鑑定圖（即附圖1）所示分
    割方法分割，即附圖1所示編號A1部分面積18平方公尺及編
    號B1部分面積4平方公尺土地，分歸被告丁○○取得；編號
    A2部分面積51平方公尺及編號B2部分面積0.0055公頃土地，
    分歸原告取得；編號A3部分面積44平方公尺及編號B3部分面
    積19平方公尺土地，分歸被告丙○○取得；至被告丙○○因
    系爭2筆土地依上開方式分割，致所分得土地面積少於其依
    應有部分比例可分得之面積，伊願以系爭2筆土地之公告地
    價加4成或依法院認定之合理價格，購買其減少之土地面積
    或補償其損害。伊反對原告所提出如附圖2所示分割方案，
    蓋伊依該方案分得之土地乃分散2處無法共同使用，且面積
    均過於狹小，無經濟上使用價值；並使伊所有位於系爭2筆
    土地西北側之「秉夆塑膠射出工廠」及住家，無對外通行之
    道路，則上開工廠之貨車及伊家人之進出，需借道其他共有
    人分得之土地，嚴重影響上開工廠之順利運作及伊家人之通
    行權益；加以伊依附圖2所示方法分得之編號341-2A及341-3
    A部分土地高度，與系爭2筆土地南側之40公尺寬道路存有約
    57公分之落差，則伊所經營上開工廠利用車輛載運重型模具
    通往該40公尺寬道路時，稍有不慎即可能翻覆，故該分割方
    案對於公共安全亦有危害。反觀伊所提出如附圖1所示分割
    方法，可使伊繼續利用分得之編號A1、B1部分土地通行南方
    之40公尺寬道路，既符合系爭2筆土地之使用現況，並使伊
    長久以來通行上述2部分土地之權益獲得保障，對於未曾實
    際使用系爭2筆土地之原告及被告丙○○亦無不利之影響，
    伊更因而得將分得土地與系爭2筆土地南邊、業由伊合法使
    用多時之同地段342-1及342-9號國有土地合併使用，故附圖
    1所示分割方法，始符合系爭2筆土地之使用現況、共有人間
    之公平及整體經濟之考量。被告丙○○則主張：系爭土地應
    依臺中縣大里地政事務所94年8月15日複丈後繪製之土地複
    丈成果圖（即附圖3）所示分割方法分割，即附圖3所示編號
    A部分、面積5平方公尺及編號A1部分、面積3平方公尺土地
    ，分歸被告丁○○取得；編號B部分、面積51平方公尺及編
    號B1部分、面積36平方公尺土地，分歸被告丙○○取得；編
    號C部分面積57平方公尺及編號C1部分面積39平方公尺土地
    ，分歸原告取得，蓋伊為系爭2筆土地北方之同地段341地號
    土地之共有人，且應有部分比例最高，況伊實際上分管該
    341 地號土地位於附圖3編號B及B1所示土地北方之部分、面
    積約100餘坪，倘系爭2筆土地依原告提出之附圖2所示方法
    分割，將導致伊分得部分與伊分管上開341地號土地之位置
    分隔2 處，無法合併利用以發揮土地價值，故應依附圖3所
    示分割方法，使伊取得與分管之341地號土地毗鄰部分，始
    屬妥適。
三、本件原告主張系爭2筆土地為兩造共有，應有部分分別為：
    原告為1/2、被告丙○○為41/90、被告丁○○為4/90；該2
    筆土地並無其他因使用目的不能分割，且兩造無不得分割期
    限之約定，惟無法達成分割之協議等情，業據原告提出系爭
    2 筆土地登記謄本為證，且為兩造所不爭執，自堪信為真實
    。又兩造均同意就系爭2筆土地合併分割，惟既就分割方法
    無法達成協議，則原告請求裁判分割系爭2筆土地，合於民
    法第823條第1項前段「除因物之使用目的不能分割或契約約
    定有不分割之期限者，共有人得隨時請求分割共有物」及第
    824條「分割方法不能協議者，法院得因任何共有人之聲請
    ，為原物分割或變價分割」規定，應予准許。
四、次按法院定共有物之分割方法，應斟酌當事人之聲明、共有
    物之性質、經濟效用及全體共有人之利益等公平決之。經查
    ：
  (一)系爭2筆土地西南方面臨寬度40公尺道路，南方為國有之同
    地段341-2、341-9地號道路用地，北方面臨原告、被告丙○
    ○、訴外人林居賢及黃慶富共有之上開地段341地號土地，
    該341地號土地北方面臨臺中縣大里市○○路；另系爭341-2
    地號土地最東側與被告丙○○為共有人之一之同地段341-1
    地號土地鄰接；被告丁○○之住家及其經營之「秉夆塑膠射
    出工廠」，位於系爭2筆土地西北方之同地段341地號土地上
    ；又系爭2筆土地東側坐落有2層樓房1棟等情，業據原告提
    出上開地段341、341-1、342-1、342-9地號土地登記謄本及
    臺中縣霧峰地政事務所87年8月1日地籍圖謄本為證，復經本
    院勘驗現場屬實，製有勘驗筆錄附卷可稽。另原告主張：系
    爭2筆土地東側原為被告丙○○之父林永德所占用，林永德
    於38年間遷離後留下之上開2層樓房，現為被告丙○○之表
    兄黃慶富占用（見原告於93年9月23日所提聲明書）一節，
    為該被告所不否認，應堪信實。再者，兩造提出如附圖1至3
    所示分割方案，均主張系爭2筆土地應以原物分配，被告丁
    ○○所提分割方案另兼有金錢補償之主張，參酌系爭2筆土
    地雖僅有西南方直接與道路相通，惟因該2筆土地南方為國
    有道路用地，且原告與被告丙○○同為該2筆土地北方與五
    光路相鄰之同地段341地號土地共有人，況兩造所提3分割方
    案中，原告與被告丙○○分得部分，均與北方之341地號土
    地及南方之342-1地號國有道路用地鄰接，是不問依何一方
    式分割，其2人皆得經由南方之國有道路用地通行至前述40
    公尺寬道路，或藉由341地號土地通行至北方之五光路，應
    不致造成不通公路之袋地，故系爭2筆土地依據當事人之意
    願，採取以原物分配為主之分割方式，應屬適當。
  (二)次查，原告與被告丙○○所主張如附圖2、3所示分割方法，
    均將系爭2筆土地最西側部分，由被告丁○○依其應有部分
    比例分得，然因被告丁○○之應有部分甚少（僅4/90），依
    前述2分割方案，被告丁○○就系爭341-2地號土地，只能分
    得面積5平方公尺、外形不平整（呈三角形）、且與南方之
    40公尺寬道路不相通之土地；就系爭341-3地號土地，則僅
    可分得面積3平方公尺，且未與其位於系爭2筆土地西北方之
    廠房及住家相連接之土地；加以該2小塊土地並非相鄰，則
    被告丁○○欲將之依系爭2筆土地之地目充作道路與建地使
    用，幾無可能。至於原告與被告丙○○依該2分割方案分得
    之土地，均呈極不規則之形狀，且因被告丁○○就系爭34
    1-3地號土地分得部分之北、東、西三側，皆為另一共有人
    分得之土地包圍，其2人於系爭2筆土地分割後，勢須就所分
    得土地應如何使用、通行甚至互換等問題再作協調，始可能
    各自取得外形較為平整、且使用上不受他共有人干擾之土地
    ，從而，若採附圖2、3所示方式分割系爭2筆土地，將導致
    被告丁○○分得之土地全無實際利用價值，另2共有人分得
    之土地亦因不夠方正而難於利用，且因被告丁○○分得之土
    地有部分與另共有人取得之土地位置交錯，縱經分割，亦無
    法使各共有人對分得土地之支配與使用趨於單純化，自難採
    取。
  (三)至於被告丁○○所提出如附圖1所示分割方案，係以該被告
    位於系爭2筆土地西北方之住家東面牆壁為準，自該2筆土地
    北端向南端劃一直線（下稱第1條直線），另以該2筆土地東
    北側訴外人黃慶富所有建物之西面牆壁為準，於該2筆土地
    劃一南北向之直線（下稱第2條直線），將第1條直線以西之
    土地分歸被告丁○○，第2條直線以東之土地分歸被告丙○
    ○，2條直線間之土地則由原告取得。依此分割方式，各共
    有人取得之土地外形，均較以附圖2、3所示方式分割者為平
    整，並使被告丁○○得繼續利用位於其住家及所經營工廠前
    方、如附圖1編號A1及B1所示土地，通行至南方之40公尺寬
    道路，符合其使用系爭2筆土地之現狀；至原告與被告丙○
    ○分得之編號A2、B2與編號A3、B3部分土地，亦均得藉由南
    方之國有道路用地通往40公尺寬之公路，或經其2人為共有
    人之同地段341地號土地，向北通行至五光路，已如前述，
    故附圖1所示分割方法，並無產生袋地之疑慮。又原告分得
    之附圖1編號A2與B2所示土地，實與其所主張依附圖2所示分
    割方式分得之土地位置相去不遠（即在另2名共有人所分得
    土地之間），是該分割方式與原告希望取得位居系爭2筆土
    地中央地帶所有權之意願，並無違背；且其所分得土地之東
    西兩側皆為直線，形狀方正，是其日後不論係單獨利用該部
    分土地，或將之與位於該部分土地北側、其亦為共有人之一
    之同地段341地號土地合併使用，均屬有利。至於被告丙○
    ○雖以其實際分管與系爭2筆土地中央部分相鄰之同地段341
    地號土地之一部為由，主張其應分得該2筆土地居中位置，
    惟原告否認被告丙○○有分管上述鄰地之事實，且依原告提
    出之卷附臺中縣霧峰地政事務所87年8月1日地籍圖謄本顯示
    ，位於系爭2筆土地中央部分之北方為空地、五光路321號房
    屋及一巷道，無從認定該等土地係由被告丙○○分管，則該
    被告執以上理由作為應分得系爭2筆土地中央部分之依據，
    尚難憑採。再者，系爭2筆土地東側長期以來均為被告丙○
    ○之親友占有，業如前述，故將相當於該2筆土地東側、如
    附圖1編號A3、B3所示土地分歸被告丙○○，由其與目前占
    用之人協調，以決定該部分土地日後應如何使用及土地上建
    物應否保留等事宜，應較由與該占用者全無親戚關係之原告
    出面處理，更易達成共識。況且，被告丙○○亦為系爭2筆
    土地北側之同地段341地號及東側之同地段341-1地號土地共
    有人之一，則將與該2筆土地相鄰之附圖1編號A3及B3所示土
    地分歸被告丙○○，有利其日後合併利用該3筆土地，以發
    揮該等土地最大之經濟效益。雖被告丙○○依附圖1所示分
    割方法分得之土地面積，少於其依應有部分得受分配之比例
    ，惟後述之金錢補償措施，應可彌補該被告因未獲原物分配
    足額土地所受損失，故該分割方案對被告丙○○並非不利。
  (四)復按以原物為分配時，如共有人中，有不能按其應有部分受
    分配者，得以金錢補償之，民法第824條第3項定有明文。系
    爭2筆土地依附圖1所示方法分割結果，原告與被告丁○○分
    得之土地面積各為106平方公尺及22平方公尺，均逾其2人依
    應有部分比例可分得之土地面積（分別為96平方公尺及8平
    方公尺）；反之，被告丙○○分得之土地面積63平方公尺，
    則少於其依應有部分比例應分得之面積87平方公尺，依據前
    揭規定，應由原告與被告丁○○就被告丙○○無法按其應有
    部分受分配部分，給予適當之金錢補償。查系爭2筆土地之
    公告現值為每平方公尺新臺幣（下同）6,500元，有卷附土
    地登記謄本2份可憑，惟因土地之市價通常均較公告現值為
    高，本院認應以系爭2筆土地之公告現值加4成即每平方公尺
    9,100元作為金錢補償標準為妥適，則原告及被告丁○○就
    超過應有部分而受分配之10平方公尺及14平方公尺土地，應
    分別補償被告丙○○91,000元及127,400元。
  (五)綜上所述，本院認系爭2筆土地以附圖1所示方法分割最為適
    當，爰判決如主文第1、2項所示。
五、末按分割共有物事件，本質上並無訟爭性，兩造本可互換地
    位，由任一共有人起訴請求分割，均無不可，故勝訴當事人
    之訴訟行為，自非為伸張或防衛權利所必要者，故本院認
    本件訴訟費用由兩造依其應有部分比例分擔，較為公允，併
    予說明。
六、訴訟費用負擔之依據：民事訴訟法第78條、第81條第1款。
中　　華　　民　　國　　94　　年　　10　　月　　21　　日
                  民事第一庭    法  官  鍾啟煒
正本係照原本作成。
如對本判決上訴，須於判決送達後20日內向本院提出上訴狀。
中　　華　　民　　國　　94　　年　　10　　月　　21　　日
                                書記官  林素妃
